【裁判字號】    97,簡上,187
【裁判日期】    990129
【裁判案由】    排除侵害
【裁判全文】
臺灣桃園地方法院民事判決             97年度簡上字第187號
上  訴  人  戊○○
被  上訴人  丙○○
訴訟代理人  丁○○
上列當事人間請求排除侵害事件，上訴人對於中華民國97年9 月
30日本院桃園簡易庭97年度桃簡字第1168號第一審判決提起上訴
，本院於民國99年1 月7 日言詞辯論終結，判決如下：
    主      文
原判決廢棄。
被上訴人在第一審之訴及假執行之聲請均駁回。
第一、二審訴訟費用由被上訴人負擔。
    事實及理由
一、被上訴人起訴主張：坐落桃園縣大園鄉○○段201 之1 地號
    土地（下稱系爭土地）為被上訴人所有，上訴人則為鄰地即
    同段103 、104 地號土地之所有權人。上訴人於民國94年間
    未經被上訴人同意，擅自無權占用系爭土地如附圖所示A 部
    分（面積4.62平方公尺）土地下方挖埋設置化糞池結構物，
    並於如附圖所示B 部分（面積0.02平方公尺）、C 部分（面
    積0.01平方公尺）土地設置落水管，經被上訴人多次要求上
    訴人排除侵害，將土地回復原狀，上訴人均不予理會。茲因
    上訴人無權占用被上訴人所有之系爭土地，妨害被上訴人之
    所有權甚明，爰依民法767 條之所有物返還請求權及排除侵
    害請求權之法律關係，提起本件訴訟等語。並聲明：上訴人
    應將設置於桃園縣大園鄉○○段201 之1 地號上下如附圖所
    示A 部分（面積4.62平方公尺）之地下化糞池結構物、B 部
    分（面積0.02平方公尺）及C 部分（面積0. 01 平方公尺）
    之落水管均拆除，並將上開土地回復原狀，返還被上訴人。
二、上訴人則以：上訴人原於77年6 月2 日向訴外人甲○○購買
    桃園縣大園鄉○○段尖山小段4-62地號土地（重測後為大園
    鄉○○段103 地號）、同鄉○○段89-35 地號土地（重測後
    為大園鄉○○段104 地號），嗣因發現甲○○出售之上開2
    筆土地中間有一插角土地屬上訴人所有（即系爭土地如附圖
    A 部分），上訴人遂借用甲○○名義，由甲○○向被上訴人
    購買該插角部分土地，甲○○乃於77年7 月10日與被上訴人
    簽訂買賣契約，約定買賣價金為新台幣（下同）4 萬元，買
    賣標的物為大園鄉○○段89-16 地號（重測後為大園鄉○○
    段201 之1 地號，即系爭土地）中約半坪土地（如超過半坪
    以實際面積計價），該買賣價金已於同年7 月30日付清，上
    訴人於付清價款後即在該部分土地設置化糞池及污水排放管
    線使用迄今，後因被上訴人與代書有所勾結，遲不將土地所
    有權移轉予上訴人，上訴人遂代位甲○○訴請被上訴人為所
    有權移轉登記，此部分雖經鈞院95年桃簡字第1567號及96年
    簡上字第88號民事判決認請求權已罹於時效，而為上訴人敗
    訴之判決，惟不得將時效消滅之既判力，擴大至上訴人為無
    權占有之論據，蓋債權契約之請求權時效消滅與是否為無權
    占有係屬兩事。即令被上訴人否認上訴人為系爭土地之直接
    買受人，然於法律上並不禁止上訴人得委託第三人購入土地
    ，再指名過戶予上訴人，而甲○○數度庭訊均堅稱其係受託
    於上訴人由其出名向被上訴人購買系爭土地，堪認於77年7
    月10日甲○○確與被上訴人就系爭土地成立約半坪之買賣契
    約書，再被上訴人已將買賣部分之土地占有移轉予甲○○，
    而甲○○對於上訴人而言僅為受其委託之登記名義人，上訴
    人自得對甲○○主張實質所有權人之權利，雖上訴人不得以
    甲○○與被上訴人間之買賣契約對抗被上訴人，然上訴人卻
    可執其與甲○○間存在之借名登記契約關係主張其對於甲○
    ○為合法占有之移轉。系爭土地地下所設置之化糞池及污水
    排放管線，業經上訴人自77年7 月30日使用至今，並非於94
    年未經被上訴人同意擅自開挖埋設，且兩造居住近在咫尺，
    若上訴人係於94年間開挖，被上訴人何以未於上訴人開挖施
    工時予以阻止，至今始提出本件訴訟，有違常理等語置辯。
    並聲明：原告之訴駁回。
三、原審為被上訴人全部勝訴之判決，並酌定履行期間為1 個月
    ，上訴人不服，提起上訴，上訴聲明為：(一)原判決廢棄。(二)
    被上訴人在第一審之訴駁回。被上訴人答辯聲明為：上訴駁
    回。
四、被上訴人主張系爭土地為其所有，上訴人占用系爭土地如附
    圖所示A 部分（面積4.62平方公尺）土地下方挖埋設置化糞
    池結構物，並於如附圖所示B 部分（面積0.02平方公尺）、
    C 部分（面積0.01平方公尺）土地設置落水管等事實，有土
    地登記謄本在卷可稽，並經原審會同兩造及桃園縣蘆竹地政
    事務所至現場履勘、測量，製有勘驗筆錄及土地複丈成果圖
    附於原審卷可憑（見原審卷48、49、52、53頁），復為上訴
    人所不爭執，堪信為真實。
五、被上訴人主張上訴人在其所有系爭土地如附圖所示A 、B 、
    C 部分搭蓋地下化糞池結構物、落水管等物，係屬無權占有
    乙情，為上訴人所否認，並以前揭情詞置辯，則本件應審酌
    者厥為：(一)上訴人是否有借用甲○○名義向被上訴人購買系
    爭土地如附圖所示A 部分土地（附圖所示B 、C 部分之落水
    管均設置在A 部分土地上）？(二)上訴人得否依該買賣關係主
    張對系爭土地有合法使用權源？茲分述如下：
  (一)上訴人抗辯其於77年6 月2 日向甲○○購買桃園縣大園鄉○
    ○段尖山小段4-62地號及同鄉○○段89-35 地號土地，而甲
    ○○復於77年7 月10日與被上訴人簽訂不動產買賣契約書，
    約定由甲○○以4 萬元之代價，向被上訴人購買桃園縣大園
    鄉○○段89之16地號土地中如該契約附圖所示特定部分等情
    ，業據其提出不動產買賣契約書2 件為證（見本院卷第7-15
    頁），被上訴人雖不爭執確有與甲○○簽訂上開買賣契約書
    ，惟陳稱：該買賣契約書之買賣標的物係位於重測前桃園縣
    大園鄉○○段89-35 地號土地內，與系爭土地無涉等語。經
    查，上訴人於77年6 月2 日向甲○○購買上開尖山小段4-62
    地號及大園段89-35 地號土地後，因上開2 筆土地內有一插
    角土地，故上訴人借用甲○○名義，由甲○○出面向被上訴
    人購買該插角土地之事實，業據證人甲○○於本院96年度簡
    上字第88號土地所有權移轉事件及本院審理中到庭證述明確
    （見96年度簡上字第88號卷宗第65頁及本院98年4 月3 日準
    備程序筆錄），而觀諸甲○○與被上訴人於77年7 月10日簽
    訂之買賣契約附圖所示，上開上訴人向甲○○購買之2 筆土
    地中所存之插角土地應為系爭土地如附圖所示A 部分土地，
    再被上訴人與甲○○簽訂之買賣契約第2 條記載：「本件買
    賣價金雙方當面議定大園鄉○○段捌玖之壹陸地號○．○六
    五二公頃土地權不分割依照後附略圖，測量界址之土地約半
    坪以代價新台幣肆萬元正為買賣（如依照略圖表示分割無半
    坪依肆萬元為買賣如超過半價《應係坪之誤》以實際面積計
    付價款）」等文字，而依桃園縣蘆竹地政事務所98年10月23
    日蘆地測字第0980007374號函檢附之土地登記簿所載，系爭
    土地於77年7 月10日土地買賣契約書簽訂時，面積為0.0652
     公 頃，此核與上開契約條款所記載之土地面積相符，況被
    上訴人與甲○○簽訂買賣契約所附略圖標示之買賣範圍亦係
    在系爭土地如附圖所示A 部分土地，此有不動產買賣契約書
    在卷可憑，是堪認甲○○向被上訴人購買者確為系爭土地如
    附圖所示A 部分之特定土地無訛。至證人甲○○雖附和被上
    訴人之主張，於本院審理中證稱：「我賣給上訴人的土地是
    我自己的土地，但是被上訴人丙○○有一部分的土地在我的
    土地範圍內，上訴人叫我幫他買被上訴人在我土地範圍內的
    土地部分，我有幫上訴人向被上訴人買，然後交給代書辦理
    過戶登記。」、「（我幫上訴人買的土地）是在我土地範圍
    內的部分，在重測後104 地號（重測前89-35 地號）土地內
    」等語（見本院98年4 月3 日準備程序筆錄），惟此與上開
    77年7 月10日買賣契約書記載之買賣標的顯有不符，又上開
    大園段89-35 地號土地，早於77年6 月2 日由上訴人向甲○
    ○購得所有權全部，加以被上訴人自承其於77年7 月10日與
    甲○○簽訂不動產買賣契約時，並非89-35 地號土地之所有
    權人（見本院99年1 月7 日言詞辯論筆錄），衡情上訴人應
    無於購得上開89-35 地號土地後，復委由甲○○向非該89-3
    5 地號土地所有權人之被上訴人重複購買89-35 地號土地內
    特定部分土地之理，況經本院分別命甲○○及被上訴人於土
    地複丈成果圖上標示出買賣標的物之位置，甲○○所繪製之
    位置係在104 地號土地中央處，被上訴人所繪製之位置則係
    在104 地號土地東側鄰近同段102 、103 地號土地處，兩者
    相去甚遠，是證人甲○○此部分之證詞，尚無足採。
  (二)按消滅時效完成，僅債務人取得拒絕履行之抗辯權，得執以
    拒絕給付而已，其原有之法律關係並不因而消滅。在土地買
    賣之情形，倘出賣人已交付土地與買受人，雖買受人之所有
    權移轉登記請求權之消滅時效已完成，惟其佔有土地既係出
    賣人本於買賣之法律關係所交付，即具有正當權源，原出賣
    人自不得認係無權占有而請求返還，最高法院85年台上字第
    389 號判例意旨參照。再基於買賣關係占有買賣標的之買受
    人，得向出賣人主張占有之正當權源，已如上述，若買受人
    再將買賣標的出賣、出租或借用第三人時，由於買受人具有
    合法占有權源，並據此取得移轉占有之權利，故第三人亦得
    對出賣人主張有權占有，學說上稱為占有連鎖。經查，上訴
    人前借用甲○○名義，向被上訴人購買系爭土地如附圖所示
    A 部分土地，已如前述，則訴外人甲○○得依其與被上訴人
    間之買賣契約對被上訴人主張就系爭土地如附圖所示A 部分
    為有權占有，而對訴外人甲○○而言，上訴人方為系爭土地
    如附圖所示A 部分之實際買受人，是上訴人亦得基於其與訴
    外人甲○○間之內部關係主張就系爭土地為有權占有，依此
    ，上訴人自得對被上訴人主張就系爭土地如附圖所示A 部分
    為有權占有。又系爭土地如附圖所示A 部分自88年6 月起即
    供上訴人建物（坐落104 地號上）之化糞池使用，此據證人
    即上訴人建物之承租人乙○○於本院審理中到庭結證屬實（
    見本院98年7 月21日準備程序筆錄），證人乙○○為上訴人
    建物之承租人，對系爭土地之利用情形當知之甚詳，其與兩
    造間並無利害關係，且經具結後始為陳述，應無故為偽證而
    自陷罪責之理，是其證言應屬可採，足見系爭土地如附圖所
    示A 部分土地業已交付上訴人占有使用多年。
  (三)上訴人占有系爭土地如附圖所示A 、B 、C 部分既係本於其
    與甲○○間之內部關係及甲○○與被上訴人間之買賣契約，
    雖被上訴人因時效消滅得拒絕履行所有權移轉登記予甲○○
    ，惟上訴人仍得依上開法律關係主張對系爭土地如附圖所示
    A 、B 、C 部分具有占有之正當權源，被上訴人不得以上訴
    人無權占有而訴請返還。從而，本件被上訴人請求上訴人應
    將坐落桃園縣大園鄉○○段201 之1 地號土地如附圖所示A
    部分（面積4.62平方公尺）土地下方挖埋設置化糞池結構物
    ，並將如附圖所示B 部分（面積0.02平方公尺）、C 部分（
    面積0.01平方公尺）土地設置之落水管拆除後，將上開土地
    回復原狀返還被上訴人，為無理由，應不准許之。被上訴人
    之訴既經駁回，其假執行之聲請亦失所附麗，應併予駁回。
    原審判命上訴人拆除上開化糞池結構物及落水管，並將土地
    騰空返還土地，酌定履行期間為1 個月，併依職權宣告假執
    行，自有未洽。上訴意旨指摘原判決不當，求予廢棄改判，
    為有理由，自應由本院予以廢棄，並改判如主文第二項所示
    。
六、據上論結，本件上訴為有理由，依民事訴訟法第436 條之1
    第3項 、第450 條、第78條，判決如主文。
中    華    民    國    99    年    1     月    29    日
                  民事第二庭審判長法  官  郭琇玲
                                  法  官  張震武
                                  法  官  劉佩宜
以上正本係照原本作成
本判決不得上訴
中    華    民    國    99    年    1     月    29    日
                                     書記官  賴柏仲

司法院資訊處製作；財團法人民間司法改革基金會備份。
